臺灣臺南地方法院民事判決
108年度重訴字第241號
原      告  王嘉琳即千弘企業社


訴訟代理人  林志雄律師
被      告  張永祥即乙成床墊加工所

            梁馨文
共      同
訴訟代理人  林春發律師
上列當事人間請求侵權行為損害賠償事件，經民國111年8月9日
言詞辯論終結，本院判決如下：
    主    　文
被告張永祥應給付原告新臺幣伍佰貳拾萬捌仟零玖拾玖元，及其
中新臺幣伍佰萬自民國一百零八年五月十六日，暨其中新臺幣貳
拾萬捌仟零玖拾玖元自民國一百零八年九月十一日起，均至清償
日止，按週年利率百分之五計算之利息。
原告其餘之訴駁回。
訴訟費用由被告張永祥負擔百分之四十三，餘由原告負擔。
本判決第一項於原告以新臺幣壹佰柒拾肆萬元為被告張永祥供擔
保後，得假執行；但被告張永祥如以新臺幣伍佰貳拾萬捌仟零玖
拾玖元為原告預供擔保，得免為假執行。
原告其餘假執行之聲請駁回。
    事實及理由
壹、程序事項：
　　按被告於訴之變更或追加無異議，而為本案之言詞辯論者，
    視為同意變更或追加，民事訴訟法第255條第2項定有明文。
    查本件原告原訴之聲明為被告應連帶給付原告新臺幣（下同
    ）500萬元，及自起訴狀繕本送達翌日起至清償日止，按週
    年利率5％計算之利息（見本院卷㈠第13頁），於起訴狀送達
    被告後，嗣於民國111年7月14日具狀變更訴之聲明為：「被
    告應連帶給付原告12,086,643元，及自起訴狀繕本送達翌日
    起至清償日止，按週年利率5％計算之利息」（見本院卷㈥第6
    37頁）。原告前開所為訴之變更，於被告到庭後，未提出異
    議而為本案之言詞辯論，揆諸前揭規定，視為同意，應予准
    許。
貳、實體方面：
一、原告起訴主張：被告張永祥為乙成床墊加工所之名義負責人
    ，其妻即被告梁馨文則為乙成床墊加工所實際負責人之一，
    負責床墊銷售業務，原告則係從事汽車車燈加工業務。被告
    張永祥前以被告梁馨文所有之臺南市○○區○○路000巷00號建
    物作為廠房使用（下稱系爭83號廠房），與原告向訴外人陳
    素華所承租之臺南市○○區○○路000巷00○0號廠房（下稱系爭8
    3之1號廠房）相鄰。嗣於107年10月22日中午12時59分許，
    因被告疏未注意系爭83號廠房內堆置有泡棉、不織布等大量
    可燃物品，竟遺留火種致引燃周圍可燃物引起火災，且因未
    依法設置滅火器、室內消防栓設備、灑水系統及火警自動警
    報器等物，致延燒至系爭83之1號廠房，使原告所經營而置
    放在系爭83之1號廠房內之汽車車燈製成品、車燈零件、機
    械設備等物均遭燒燬（下稱系爭火災），而分別受有貨物損
    失5,242,189元、設備毀損3,058,530元、停工3個月所受之
    營業損失358,099元、員工薪資2,860,040元、員工之勞健保
    及勞退基金提撥金額567,785元，共計達12,086,643元之損
    害。爰依民法第184條第1項前段、第185條第1項之規定，提
    起本件訴訟等語。並聲明：㈠被告應連帶給付原告12,086,64
    3元，及自起訴狀繕本送達翌日起至清償日止，按週年利率5
    ％計算之利息。㈡願供擔保，請准宣告假執行。
二、被告則均以：被告張永祥並無遺留火種，對於系爭火災亦無
    可歸責之過失不作為，而乙成床墊加工所之登記及實際負責
    人均為被告張永祥，而非被告梁馨文，且被告梁馨文既無床
    墊加工之技術，亦未參與床墊之加工，更未參與銷售之業務
    ；又依原告所提之資料，均無法佐證其受有貨物損失5,242,
    189元及設備毀損3,058,530元；再者，銷售額可能受經濟景
    氣、淡旺季而有所不同，是原告徒以107年1月至8月之平均
    銷售額計算無法營業之損失，難謂允當，且原告既然主張營
    業之損失，則其對於經營期間必要支出之原物料支出、人事
    成本（員工薪資、勞健保支出、勞退提撥）等即應自行吸收
    ，豈可重複請求等語置辯。並聲明：㈠原告之訴及假執行之
    聲請均駁回。㈡如受不利判決，願供擔保請准宣告免為假執
    行。 
三、兩造不爭執事項：
  ㈠原告自105年9月起承租陳素華所有之系爭83之1號廠房，經營
    汽車車燈加工業務，與被告所有之系爭83號廠房相鄰。
  ㈡被告張永祥因系爭火災，經臺灣臺南地方檢察署檢察官以108
    年度營偵字第248號提起公訴，經本院以108年度易字第1534
    號判決被告犯刑法第173條第2項之失火罪，處有期徒刑4月
    在案，經被告提起上訴，復經臺灣高等法院臺南分院以109
    年度上易字第613號判決駁回被告之上訴而確定。
四、兩造爭執事項：
  ㈠原告主張系爭火災之發生係因被告之過失行為所致，有無理
    由？
  ㈡原告主張因系爭火災而受有貨物損失5,242,189元、設備毀損
    3,058,530元、停工3個月所受之營業損失358,099元、員工
    薪資2,860,040元、員工之勞健保及勞退基金提撥金額567,7
    85元，而請求被告應連帶賠償12,086,643元，有無理由？
  ㈢被告主張系爭83之1號廠房屬違章建築，而緊鄰被告之系爭83
    號廠房，就系爭火災之損害，亦與有過失，有無理由？
五、得心證之理由：
　㈠原告主張系爭火災之發生係因被告之過失行為所致，有無理
    由？
　⒈按因故意或過失，不法侵害他人之權利者，負損害賠償責任
    ，民法第184條第1項前段定有明文。經查，原告主張被告張
    永祥為乙成床墊加工所之負責人，於上開時、地，知悉系爭
    83號廠房內堆置泡棉、不織布等大量可燃物，本應注意堆置
    適當隔絕設施，以防止因菸蒂、打火機等因素，致生遺留火
    種而蓄熱起火燃燒致發生失火危險，而依當時情況又無不能
    注意之情形，竟疏未注意及此，貿然關廠外出，致系爭83號
    廠房南廠房1樓西南側偏中段附近，因遺留不明火種蓄積熱
    能引燃周邊物品後起火燃燒，而肇生系爭火災等情，業據原
    告提出商業登記抄本、火災調查資料（見本院卷㈠第53頁至
    第57頁），核與本院向臺南市政府消防局調取系爭火災原因
    調查鑑定書所載之鑑定結論相符，此有該局火災調查鑑定書
    在卷可稽（見本院卷㈠第85頁至第297頁）；參以，被告張永
    祥因系爭火災，經臺灣臺南地方檢察署檢察官以108年度營
    偵字第248號提起公訴，經本院以108年度易字第1534號判決
    被告犯刑法第173條第2項之失火罪，處有期徒刑4月，經被
    告提起上訴，復經臺灣高等法院臺南分院以109年度上易字
    第613號判決駁回被告之上訴而確定（下稱系爭刑事案件）
    ，業經本院調取系爭刑事案件全案卷宗核閱無訛（見本院卷
    ㈥第9頁至第605頁），益徵被告張永祥就系爭火災之發生為
    有過失。
　⒉被告張永祥固辯稱上開系爭刑事案件並未具體認定係何人遺
    留不明火種致生系爭火災，被告張永祥對於系爭火災之發生
    ，並無任何過失，系爭刑事案件認定之事實有所違誤云云。
    惟互核系爭刑事案件證人及鑑定人之證述、臺南市政府火災
    原因調查鑑定書、中央警察大學之鑑定書，均指出系爭火災
    係由系爭83號廠房南廠房1樓西南側偏中段附近處所開始燃
    燒，且系爭火災起火原因是「遺留火種」引燃周邊可燃物成
    災等情，雖無法具體證明係何人所遺留之火種，然被告張永
    祥既係乙成床墊加工所之負責人，而為系爭83號廠房之場所
    負責人，自應就其場所內堆放大量易燃物，遺留微小火種醞
    釀恐釀火災之危險，有所注意，卻疏未注意及此，自應擔負
    侵權行為損害賠償之責任，不因肇生系爭火災之火種是否為
    被告張永祥本人或其他員工所致而有所差異。至被告張永祥
    雖辯稱系爭火災不無可能係因外來飛火飛入而肇致系爭火災
    云云，惟除被告張永祥之陳述外，迄至本件言詞辯論終結前
    ，均無法再提出更多證據資料加以舉證，自難採為對被告張
    永祥有利之認定。從而，被告張永祥前開過失行為與原告所
    受損害間既具有相當因果關係，則原告主張被告張永祥應負
    侵權行為損害賠償責任，應屬可採。
　⒊至原告雖主張被告梁馨文亦為乙成床墊加工所負責人之一，
    而屬共同管理人，卻未依法設置滅火器、室內消防栓設備、
    灑水系統及火警自動警報器等物，致系爭火災延燒等情，並
    提出印有梁馨文之名片在卷可佐（見本院卷㈢第233頁）。惟
    細繹原告所提出之名片，僅印有公司名稱、被告梁馨文之姓
    名、工廠電話、地址和門市電話，並無任何有關被告梁馨文
    之頭銜或稱謂，尚難以此逕認被告梁馨文為乙成床墊加工所
    之管理人或負責人；再觀之原告所提出之商業登記抄本，乙
    成床墊加工所之負責人為被告張永祥，亦非被告梁馨文（見
    本院卷㈠第53頁），佐以，證人即乙成床墊加工所之員工洪
    有財、吳文士於系爭刑事案件偵查中亦證稱被告梁馨文並無
    從事接洽之業務等語明確（見本院卷㈥第132頁），足認被告
    梁馨文並未參與乙成床墊公司之管理或運作；又原告前於系
    爭刑事案件中，對被告梁馨文亦提出涉犯刑法第173條公共
    危險罪嫌之告訴，然經臺灣臺南地方檢察署檢察官以108年
    度營偵字第248號偵查後，亦認並無積極證據證明被告梁馨
    文係乙成床墊加工所之負責人及有經管廠內事務之情事，而
    為不起訴處分確定在案，益徵被告梁馨文並非乙成床墊加工
    所之負責人或管理人，而原告迄至本件言詞辯論終結前，亦
    未能再提出更多證據證明被告梁馨文為乙成床墊加工所之負
    責人或對系爭83之1號廠房為有實際管理能力之人，從而，
    被告主張梁馨文亦應為系爭火災擔負損害賠償責任云云，洵
    屬無據。
　㈡原告主張因系爭火災而受有貨物損失5,242,189元、設備毀損
    3,058,530元、停工3個月所受之營業損失358,099元、員工
    薪資2,860,040元、員工之勞健保及勞退基金提撥金額567,7
    85元，而請求被告應連帶賠償12,738,018元，有無理由？
　⒈按不法毀損他人之物者，被害人得請求賠償其物因毀損所減
    少之價額；負損害賠償責任者，除法律另有規定或契約另有
    訂定外，應回復他方損害發生前之原狀。不能回復原狀或回
    復顯有重大困難者，應以金錢賠償其損害，民法第196條、
    第213條第1項、第215條分別定有明文。次按損害賠償之目
    的在填補所生損害而言，其應回復者，即非原來狀態，而係
    應有狀態。基於民法損害賠償之基本原則，一方面在於填補
    被害人之損害，一方面亦同時禁止被害人因而得利。又依民
    法第196條規定，被害人請求賠償物被毀損所減少之價額，
    固得以修復費用為估定之標準，但以必要者為限 （如修理
    材料以新品換舊品，應予折舊）（最高法院80年度台上字第
    2476號裁判意旨、77年度第9次民事庭會議決議意旨參照）
    。再按當事人已證明受有損害而不能證明其數額或證明顯有
    重大困難者，法院應審酌一切情況，依所得心證定其數額，
    民事訴訟法第222條第2項亦有明定。尋繹此項規定之旨趣，
    乃損害賠償之訴，原告已證明受有損害，有客觀上不能證明
    其數額或證明顯有重大困難之情事時，如仍強令其舉證證明
    損害數額，非惟過苛，亦不符訴訟經濟之原則，故由法院審
    酌一切情況，依所得心證定其數額，以求公平。於此情形，
    法院應本諸降低證明標準及裁量評價之交互作用，依循公平
    原則，確定損害之數額（含折舊之比例），以利當事人實體
    權利之保護。
　⒉原告主張因系爭火災致系爭83之1號廠房內貨物損失5,242,18
    9元、設備毀損3,058,530元等情，業據其提出系爭83之1號
    廠房於系爭火災後拍攝之照片、營利事業原物料商品變質報
    廢或災害申請書、庫存物品清冊、進項貨物清單、成本計算
    表、貨物數量表、設備資產清單、廠房配置圖、發票收據及
    圖表等資料為證（見本院卷㈡第41頁至第815頁；本院卷㈢第3
    65頁至第481頁；本院卷㈣第21頁至第35頁、第57頁至第1012
    頁）。經查，互核原告所提出之資料清單所載之原物料及設
    備清單，與其所從事生產之車燈加工業物有所關連，且稽之
    系爭火災之現場照片，廠房燒燬之程度嚴重，堪認原告堆置
    於系爭83之1號廠房內之貨物及設備均已遭燒燬，確實受有
    損害，另觀之原告所提出上開資料所列之貨物及設備金額，
    亦無過高或浮報之情，再審酌原告另向訴外人第一產物保險
    股份有限公司所投保之商業火災綜合保險，前經訴外人威信
    公證有限公司辦理系爭火災損失公證之理賠成數比例（見本
    院卷㈢第87頁至第169頁、第173頁、第261頁至第304頁）及
    折舊之數額，依民事訴訟法第222條第2項之規定，酌定原告
    因系爭火災所受之貨物之損失應以305萬元、設備損失應以1
    80萬元為適當，逾此範圍，即屬無據。
　⒊原告另主張因系爭火災致其受有停工3個月所受之營業損失35
    8,099元、員工薪資2,860,040元、員工之勞健保及勞退基金
    提撥金額567,785元之損失等情，業據其提出繳貨單及貨品
    明細、員工薪資簽收單、勞保繳費證明書、健保繳費證明書
    、勞工退休金繳費證明書、營業人銷售額與稅額申報書、火
    災損失明細等資料為證（見本院卷㈡第131頁至第813頁；本
    院卷㈢第485頁至第497頁；本院卷㈣第37頁至第505頁；本院
    卷㈤第49頁至第57頁、第251頁），為被告所否認，並辯稱：
    銷售額可能因景氣、淡旺季而有不同，原告採用107年1月至
    8月平均銷售額計算營業損失顯不足採云云。惟原告於系爭
    火災發生後之107年11月至12月之銷售額，顯較系爭火災發
    生前之各月分銷售額有明顯之減少，此有財政部南區國稅局
    新營分局110年3月30日南區國稅新營銷售字第1102122137號
    函所附原告107年4月至108年4月營業人銷售額與稅額申報書
    在卷可查（見本院卷㈤第47頁至第57頁），應認原告因系爭
    火災確實受有營業損失無訛。又原告於系爭火災發生前之10
    7年1月至8月銷售總額共計10,095,797元（計算式：2,296,5
    58元＋1,826,785元＋2,484,276元＋3,488,178元＝10,095,797
    元），另參酌財政部備查之「107年度營業事業各業所得額
    暨同業利潤標準」，依原告於107年所申報屬汽車零件、汽
    車百貨零售（標準代號：4843-11）之同業利潤標準淨利率
    為11％，則原告主張107年10月22日至108年1月21日共3個月
    間之營業損失應為416,452元（計算式：10,095,797元÷8×3×
    11％≒416,452元，小數點以下四捨五入），惟原告僅請求358
    ,099元（見本院卷㈥第637頁），自應准許。至原告固主張被
    告應賠償停工期間之員工薪資2,860,040元、員工之勞健保
    及勞退基金提撥金額567,785元之損失云云，惟原告僱用員
    工，本應給付薪資，並依法提撥勞退基金，非係因系爭火災
    所致，況且原告既已請求被告賠償停工期間之營業損失，並
    經本院認定如前，則其對於該期間之員工薪資、勞健保及勞
    退基金本屬營業之成本，自應依法給付或提撥，果如原告所
    主張，於停工期間暨可請求營業損失，又可主張賠償員工薪
    資及勞健保、勞退基金，顯已將營運之成本全數轉嫁被告，
    難認符合事理之平，是原告主張被告應賠償停工期間之員工
    薪資、勞健保及勞退基金提撥金額之損失，洵屬無據，不應
    准許。
　㈢被告主張系爭83之1號廠房屬違章建築，而緊鄰被告之系爭83
    號廠房，就系爭火災之損害，亦與有過失，有無理由？
　⒈按損害之發生或擴大，被害人與有過失者，法院得減輕賠償
    金額或免除之，民法第217條第1項定有明文。此項規定之目
    的，在謀求加害人與被害人間之公平，故在裁判上法院得以
    職權減輕或免除之（最高法院85年台上字第1756號判例參照
    ）。惟所謂被害人與有過失，須被害人之行為助成損害之發
    生或擴大，就結果之發生為共同原因之一，行為與結果有相
    當因果關係，始足當之。倘被害人之行為與結果之發生並無
    相當因果關係，尚不能僅以其有過失，即認有過失相抵原則
    之適用（最高法院96年度台上字第2672號判決參照）。
　⒉被告雖辯稱系爭83之1號廠房坐落之臺南市○○區○○○段000地號
    土地，依法僅能作為水產養殖及其設施使用者，但系爭83之
    1廠房非作為上開用途使用，而違規興建廠房，亦與有過失
    云云。惟被告所述縱然為真，致原告所有之系爭83之1號廠
    房，有違反行政規則，未依土地使用分區之方式利用土地，
    而屬違章建築，然原告違反行政規則之舉措，與系爭火災之
    發生及擴大延燒，並無相當因果關係，是本件自無過失相抵
    之適用。
　㈣準此，原告得請求被告張永祥賠償之金額為5,208,099元（計
    算式：305萬元＋180萬元＋358,099元＝5,208,099元），逾此
    範圍之請求，即屬無據。
　㈤末按給付無確定期限者，債務人於債權人得請求給付時，經
    其催告而未為給付，自受催告時起，負遲延責任。其經債權
    人起訴而送達訴狀，或依督促程序送達支付命令，或為其他
    相類之行為者，與催告有同一之效力；遲延之債務，以支付
    金錢為標的者，債權人得請求依法定利率計算之遲延利息。
    但約定利率較高者，仍從其約定利率；應付利息之債務，其
    利率未經約定，亦無法律可據者，週年利率為百分之5，民
    法第229條第2項、第233條第1項、第203條分別定有明文。
    查本件給付屬侵權行為之債，並無確定期限，亦無約定遲延
    利息之利率；而本件原告所提出之民事起訴狀繕本及民事變
    更訴之聲明暨準備㈡狀，已分別於108年5月15日、108年9月1
    0日送達被告一節，有本院送達證書、民事變更訴之聲明暨
    準備㈡狀存卷可參（見本院卷㈠第45頁；本院卷㈡第13 頁之被
    告訴訟代理人簽名），已生催告給付之效力；參諸前開規定
    ，原告請求被告張永祥給付500萬元部分自民事起訴狀送達
    翌日即108年5月16日起，其餘208,099元部分則自民事變更
    訴之聲明暨準備㈡狀繕本送達翌日即108年9月11日起，均至
    清償日止，按週年利率5％計算之利息，應屬有據。
六、綜上所述，原告依民法第184條第1項前段之規定，請求被告
    被告張永祥應給付原告5,208,099元，及其中500萬自108年5
    月16日，暨其中208,099元自108年9月11日起，均至清償日
    止，按週年利率5％計算之利息，為有理由，應予准許，逾此
    範圍之請求，則無理由，應予駁回。
七、兩造均陳明願供擔保聲請宣告假執行及免為假執行，經核均
    與規定相符，爰依民事訴訟法第390 條第2 項及第392 條第
    2 項規定酌定相當之擔保金額分別宣告之。至原告敗訴部分
    ，其假執行之聲請，因訴之駁回而失其所據，不應准許。
八、本件為判決基礎之事證已臻明確，兩造其餘攻擊防禦方法及
    舉證，經本院斟酌後，認為均不足影響本判決之結果，爰不
    逐一論列，附此敘明。
九、訴訟費用負擔之依據：民事訴訟法第79條。
中　　華　　民　　國　　111 　年　　9 　　月　　30　　日
                  民事第三庭    法  官　施志遠 
以上正本係照原本作成。
如對本判決上訴，須於判決送達後20日內向本院提出上訴狀。
如委任律師提起上訴者，應一併繳納上訴審裁判費。
中　　華　　民　　國　　111 　年　　9 　　月　　30　　日
                                書記官　黃心瑋